臺灣高等法院民事判決
109年度上字第595號
上  訴  人  黃美築
訴訟代理人  高亘瑩律師
複 代理 人  陳逸融律師
被 上訴 人  瀧興發建設開發股份有限公司

法定代理人  謝文哲
訴訟代理人  鄭嘉欣律師
複 代理 人  吳聖平律師
            陳柏顥律師
上列當事人間請求債務不履行損害賠償事件，上訴人對於中華民
國109年3月20日臺灣新北地方法院108年度訴字第1015號第一審
判決，提起上訴，本院於109年12月1日言詞辯論終結，判決如下
：
    主  文
上訴駁回。
第二審訴訟費用由上訴人負擔。
　　事實及理由
一、訴訟標的對於共同訴訟之各人必須合一確定者，共同訴訟人
    中1人之行為有利益於共同訴訟人者，其效力及於全體，此
    觀民事訴訟法第56條第1項第1款前段規定自明。又債權人以
    各連帶債務人為共同被告提起給付之訴，被告1人提出非基
    於其個人關係之抗辯有理由者，對於被告各人方屬必須合一
    確定，應適用上開規定。反之如僅提出其基於個人關係之抗
    辯，或雖提出非基於其個人關係之抗辯但為無理由者，則無
    上開規定之適用。本件被上訴人依契約及不完全給付之法律
    關係，訴請上訴人與創意世家建設有限公司（下稱創意世家
    公司）、李祥剛（以下合稱上訴人等3人；創意世家公司與
    李祥剛合稱原審共同被告）連帶負損害賠償責任。原審判決
    被上訴人勝訴後，上訴人以含非基於個人關係之抗辯事由提
    起上訴，就形式上觀之，係為有利益於創意世家公司、李祥
    剛之行為，乃以其等為視同上訴人進行訴訟程序。惟本院審
    理結果，認上訴人之上訴為無理由（詳後述），揆諸前揭說
    明，無上開規定之適用，是其上訴效力不及於創意世家公司
    、李祥剛，無庸併列為上訴人，合先敘明。
二、被上訴人主張：伊於民國100年9月22日與創意世家公司簽訂
    不動產買賣契約書（下稱系爭契約），購買其所有坐落臺北
    市○○區○○段0○段000地號土地（下稱系爭土地），及其上興
    建中之門牌臺北市○○區○○○路0段000號地上00層、地下0層建
    物1棟（下稱系爭建物，與系爭土地合稱系爭房地），約定
    總價金新臺幣（下同）4億6,600萬元（系爭土地3億7,500萬
    元、系爭建物9,100萬元），分4期給付，並由上訴人及李祥
    剛擔任創意世家公司之連帶保證人。伊已先後支付前3期買
    賣價金4億3,600萬元，創意世家公司亦於100年9月29日將系
    爭土地所有權移轉登記予伊，並依現況點交系爭房地予伊。
    系爭建物嗣經臺北市建築管理工程處於100年10月3日准予變
    更建築執照之起造人為伊，後續由伊出資興建完成，伊已原
    始取得系爭建物所有權，惟尚未辦理建物所有權第1次登記
    。詎創意世家公司之債權人聲請強制執行，主張系爭建物係
    該公司所有，遭臺灣士林地方法院（下稱士林地院）民事執
    行處查封、拍賣系爭建物，並分配價金予債權人，致伊無法
    取得系爭建物所有權。創意世家公司違反系爭契約第7條第1
    項約定，係可歸責於該公司之不完全給付，且已無法再為履
    行，致伊受有損害。按伊已付款項4億3,600萬元及系爭建物
    價金9,100萬元占系爭房地總價金4億6,600萬元之比例計算
    ，損害金額為8,514萬1,631元【計算式：436,000,000×（91
    ,000,000÷466,000,000）＝85,141,631，元以下四捨五入】
    ，伊一部請求500萬元，並保留其餘請求等情。爰依民法第2
    27條第1項、第226條第1項規定、系爭契約第7條第1項、第1
    2條4項約定，求為命上訴人與原審共同被告連帶給付500萬
    元及自起訴狀繕本送達翌日起算法定遲延利息之判決（原審
    就此部分為上訴人敗訴之判決，其提起上訴；創意世家公司
    、李祥剛未提起上訴，亦未視同上訴，非本院審判範圍）。
三、上訴人則以：被上訴人曾以上訴人等3人為被告，提起給付
    違約金之訴，遭判決駁回確定（即原法院102年度重訴字第2
    81號、本院103年度重上字第96號，下稱另案），本件與另
    案為同一事件，違反一事不再理原則，或至少生爭點效之效
    力。創意世家公司點交系爭建物時，已完成結構體，且系爭
    建物起造人已變更為被上訴人，係因被上訴人變更設計，而
    未於101年2月22日前取得使用執照，屬被上訴人之受領遲延
    ，非可歸責於創意世家公司，伊僅為系爭契約之保證人，依
    民法第752、755條規定及情事變更原則，於101年2月22日後
    即不負保證責任等語，資為抗辯。上訴聲明（依其得上訴之
    範圍調整）：㈠原判決關於命上訴人為連帶給付部分及該部
    分假執行之宣告均廢棄；㈡上開廢棄部分，被上訴人在第一
    審之訴及假執行之聲請均駁回。
四、創意世家公司為臺北市政府都市發展局核發96建字第571號
    建造執照之起造人，在系爭土地上獨資興建系爭建物，並於
    100年9月22日邀同李祥剛、上訴人為連帶保證人，與被上訴
    人簽訂系爭契約，出售系爭土地及興建中之系爭建物予被上
    訴人，約定總價金4億6,600萬元（系爭土地3億7,500萬元、
    系爭建物9,100萬元），分4期給付，被上訴人已給付前3期
    款共計4億3,600萬元，創意世家公司於100年9月29日將系爭
    土地所有權移轉登記予被上訴人，且於被上訴人給付第3期
    款時，將系爭房地依簽約時現況點交被上訴人，被上訴人尚
    有第4期款3,000萬元未給付；系爭建物建造執照之起造人於
    100年10月3日變更為被上訴人，業於102年3月22日竣工，並
    於102年6月17日取得使用執照；創意世家公司之債權人聲請
    強制執行，由士林地院民事執行處以101年度司執助字第167
    8號查封、拍賣系爭建物，並分配價金予債權人之事實，為
    兩造所不爭執（見本院卷第219至221頁），自堪信屬實。被
    上訴人一部請求上訴人賠償不完全給付之損害500萬元，為
    上訴人以前詞所拒。茲就爭點論述如下：
  ㈠本件與另案並非同一事件，無重複起訴情事：
　⒈訴訟法上所謂一事不再理之原則，乃指同一事件已有確定之
    終局判決者而言。其所謂同一事件，必同一當事人就同一訴
    訟標的而為同一訴之聲明之請求，或就同一訴訟標的求為相
    反之判決，或求為與前訴可以代用之判決，如有一不符合即
    不得謂為同一事件，自不受確定判決之拘束。而訴訟標的為
    法院審判對象之法律關係，應為具體特定之權利義務關係，
    而非抽象之法律關係，即原告起訴以何種法律關係為訴訟標
    的，應依原告起訴主張之原因事實定之，原告前後主張之原
    因事實不同，其為訴訟標的之法律關係自亦不同，即非同一
    事件。
　⒉被上訴人前依系爭契約第7條第1項及第8條第1項約定，對上
    訴人等3人提起另案訴訟，經原法院102年度重訴字第281號
    判決駁回其訴，被上訴人提起上訴，再經本院103年度重上
    字第96號判決駁回上訴確定，此觀另案一、二審判決甚明（
    見原審卷一第123至143頁），並經本院調取另案卷宗核閱無
    訛。本件與另案之當事人、訴之聲明雖均相同，然細繹另案
    起訴請求之內容可知，被上訴人係主張創意世家公司違反系
    爭契約第7條第1項約定而依系爭契約第8條第1項約定請求上
    訴人連帶賠償違約金（見另案一審卷一第6至8頁、第134頁
    ），此與被上訴人於本件主張創意世家公司違反系爭契約第
    7條第1項約定而請求上訴人連帶賠償不完全給付之損害，兩
    者之訴訟標的及其原因事實顯不相同，揆諸前揭說明，自非
    屬同一事件，被上訴人並未重複起訴，上訴人所辯要無可採
    。
  ㈡創意世家公司出售之系爭建物遭查封、拍賣，無法移轉所有
    權登記，核屬系爭契約之不完全給付：
　⒈因可歸責於債務人之事由，致為不完全給付者，債權人得依
    關於給付不能之規定行使其權利，此觀民法第227條第1項規
    定甚明。所謂不完全給付者，係指債務人提出之給付，不符
    合債之本旨而言。又物之出賣人，負交付其物於買受人，並
    使其取得該物所有權之義務；不動產物權，依法律行為而取
    得者，非經登記，不生效力，此觀民法第348條第1項、第75
    8條規定自明。而民法第66條第1項所謂定著物，係指非土地
    之構成部分，繼續附著於土地，而達一定經濟上目的，不易
    移動其所在之物而言。凡屋頂尚未完全完工之房屋，其已足
    避風雨，可達經濟上使用之目的者，即屬土地之定著物，買
    受此種房屋之人，乃係基於法律行為，自須辦理移轉登記，
    始能取得所有權，不能僅以變更起造人名義之行政便宜措施
    取代之。
　⒉觀之系爭契約第7條第1項約定：「乙方（即創意世家公司，
    下同）應擔保本契約標的之產權清楚，絕無一物數賣或被限
    制登記或與他人爭訟及被占用等瑕疵。如有他人主張權利或
    產權發生糾紛時，除本契約另有約定外，應於尾款付清前排
    除，否則乙方同意甲方（即被上訴人，下同）就未付款中優
    先代為清償或保留相當金額，於該情事解決時才交付乙方，
    因此造成甲方權益上損失或致使本契約無法履行者，以乙方
    違約論。因此致甲方權益受損時，乙方應負賠償責任。」等
    語（見原審卷一第223頁）；且依系爭契約第1條約定，系爭
    契約買賣標的包含系爭土地與系爭建物，並註明系爭建物「
    包括但不限於該基地上或地下已建築未完成如簽約現況之建
    物及現場已進場建材」（見原審卷一第219頁）；再佐以創
    意世家之債權人聲請強制執行時陳報系爭建物之結構外觀已
    於100年6月間完成，有士林地院民事執行處101年9月5日士
    院景101司執助春字第1678號函在卷可稽（見另案一審卷一
    第25頁）；且觀之被上訴人提出之系爭建物建造執照卷宗所
    附建築工程勘驗申報書及現場照片可知，屋頂版於監造人99
    年8月6日檢查時雖未竣工，但樓版鋼筋即將綁紮完畢（見本
    院卷第229至245頁）。
　⒊綜觀上情可知，被上訴人與創意世家公司於100年9月22日簽
    訂系爭契約時，系爭建物雖未取得使用執照，然至少屋頂版
    以下之樓版均已施作完成，結構外觀亦已完成，而足遮風避
    雨，可達經濟上使用之目的，揆諸前揭說明，自屬民法第66
    條第1項規定土地上之定著物，而為獨立之不動產，創意世
    家公司不能僅以變更起造人為被上訴人之方式轉讓，而應辦
    理保存登記後移轉所有權登記予被上訴人，方符前述系爭契
    約及民法第348條第1項規定移轉系爭建物所有權之出賣人義
    務。然創意世家公司債權人聲請強制執行後，經士林地院民
    事執行處認定系爭建物仍為該公司所有，並查封、拍賣系爭
    建物及分配價金予債權人，則系爭建物已遭他人拍定取得，
    創意世家公司無法履行移轉系爭建物所有權之出賣人義務，
    自有違反系爭契約第7條第1項約定，而屬不完全給付。
  ㈢被上訴人並無受領遲延，創意世家公司就上開系爭契約之不
    完全給付，無不可歸責之事由存在：
　⒈上訴人雖以：李祥剛曾情商被上訴人先行支付第4期款，以供
    清償創意世家公司之債務，避免系爭建物遭拍賣，但為被上
    訴人所拒；且依系爭契約第3條第4項約定，創意世家公司係
    保證101年2月22日前取得使用執照，另案判決認定被上訴人
    變更系爭建物用途為旅館，而變更建築執照，延後取得使用
    執照，屬被上訴人受領遲延，應有爭點效之適用等情，抗辯
    創意世家公司無可歸責之事由。然債務人以不完全給付係因
    非可歸責於己之事由所致為抗辯，應由債務人證明之。上訴
    人自應就其上開所辯不可歸責事由，盡證明之責，方得以免
    除損害賠償責任。
　⒉依系爭契約第3條第4項約定，被上訴人應於取得使用執照後5
    日內給付第4期款3,000萬元（見原審卷一第221頁），故李
    祥剛雖情商被上訴人提前支付第4期款3,000萬元，以供清償
    創意世家公司之債務，避免系爭建物遭債權人聲請查封、拍
    賣，但與上開約定之付款條件不符，被上訴人拒絕提前給付
    第4期款，自屬合法有據，上訴人據此抗辯創意世家公司不
    具可歸責事由云云，要非可採。
　⒊稱受領遲延者，係指債權人對於債務人已提出之給付，拒絕
    受領或不能受領而言。是受領遲延必以債務人已提出符合債
    之本旨之給付為要件，債務人如未提出給付或提出之給付不
    符債之本旨，債權人無從受領或有權拒絕受領，自無受領遲
    延可言。上訴人雖辯稱：被上訴人未於101年2月22日前取得
    使用執照，為受領遲延，創意世家公司不具可歸責事由云云
    。然創意世家公司依系爭契約約定，有移轉系爭建物所有權
    予被上訴人之給付義務，業如前述，其僅變更系爭建物起造
    人為被上訴人，且系爭建物遭創意世家公司之債權人聲請強
    制執行拍賣取償，創意世家公司尚未辦理保存登記，無從移
    轉所有權登記予被上訴人，違反系爭契約第7條第1項約定而
    為不完全給付，均如前述，被上訴人自無受領遲延可言。至
    被上訴人固遲至102年6月17日始取得使用執照，且於另案自
    承其將系爭建物用途變更為旅館（見另案二審卷一第112頁
    背面），然依系爭契約第3條第4項約定，充其量僅是無法向
    創意世家公司求償逾期違約金而已（詳下述），亦與受領遲
    延無涉。上訴人以被上訴人受領遲延為由，抗辯創意世家公
    司不具可歸責事由云云，仍非可採。
　⒋另案二審判決雖謂：「而在上訴人（即本件被上訴人，下同
    ）竣工並取得上開使用執照前，上訴人無法據以辦理保存登
    記，則迄102年6月17日，上訴人始取得上開使用執照，上訴
    人未能於系爭建物遭查封前，辦理保存登記取得系爭建物所
    有權，自非可歸責於被上訴人創意世家公司。亦即被上訴人
    創意世家公司就關於協助上訴人取得使用執照，並使上訴人
    得以於系爭建物被查封前取得所有權，均無給付遲延情事，
    是被上訴人創意世家公司抗辯關於系爭土地所有權移轉，變
    更上開建造執照起造人名義，點交系爭土地、建物，及協助
    上訴人取得使用執照等義務履行，其無不於適當時間，或不
    依適當方法履行，且無遲延履行情事，為可採信」等語（見
    原審卷一第141頁）。然另案就此部分係判斷創意世家公司
    就「給付遲延」無可歸責事由，此與被上訴人於本件係主張
    創意世家公司無法移轉系爭建物所有權登記之「不完全給付
    」，兩者爭點顯有不同，自無爭點效之適用。故另案判決認
    定創意世家公司就「給付遲延」無可歸責事由，不得逕採為
    本件判斷創意世家公司就「不完全給付」不具可歸責事由之
    依據。上訴人以另案爭點效為據，抗辯創意世家公司不具可
    歸責事由云云，仍非可採。
　⒌準此，上訴人以前詞抗辯創意世家公司就系爭契約之不完全
    給付不具可歸責之事由云云，未盡證明責任，上開所辯自無
    可取。
  ㈣系爭建物未於101年2月22日前取得使用執照，上訴人仍不能
    解免契約責任，且無情事變更原則之適用：
　⒈上訴人又辯稱：依系爭契約第3條第4項約定，創意世家公司
    僅擔保被上訴人於101年2月22日前取得使用執照，然被上訴
    人變更系爭建物用途為旅館，遲至102年6月17日始取得使用
    執照，屬情事變更，非當時所得預料，且因本件連帶保證定
    有期限，被上訴人既受領遲延，依民法第752、755條規定，
    連帶保證人無須延長保證責任，故上訴人均已解免系爭契約
    之責任云云。
　⒉系爭契約第3條第4項固約定：「第四期款：於甲方發包工程
    繼續興建期間，乙方應協助甲方工程發包及取得使用執照。
    …乙方保證本案最遲應於民國101年2月22日前得以取得使用
    執照，否則每逾1日乙方應按本約買賣總價千分之一計算違
    約金賠償甲方，且於本期款給付時一併計算找補。但如因甲
    方變更建築執照，致延宕使用執照取得時日者，不在此限」
    等語（見原審卷一第221頁）。然尋繹上開約定意旨，係考
    量興建中之系爭建物，起造人原為創意世家公司，嗣變更為
    被上訴人，為督促創意世家公司配合施工及行政流程之辦理
    ，而訂立違約罰則，藉此確保使用執照如期取得，惟如使用
    執照係因被上訴人變更建築執照而延後取得，顯非創意世家
    公司所得控制，而可例外無須賠償違約金。故此約定所稱之
    「不在此限」，僅限於排除創意世家公司因被上訴人變更建
    築執照致延宕未於101年2月22日前取得使用執照之逾期違約
    金賠償責任，非謂使用執照未於101年2月22日前取得時，創
    意世家公司即可當然解免所有契約責任。
　⒊約定保證人僅於一定期間內為保證者，如債權人於其期間內
    ，對於保證人不為審判上之請求，保證人免其責任；就定有
    期限之債務為保證者，如債權人允許主債務人延期清償時，
    保證人除對於其延期已為同意外，不負保證責任，民法第75
    2條、第755條固有明文。然細繹系爭契約第3條第4項約定，
    僅係創意世家公司擔保取得使用執照之期限，並據此決定被
    上訴人之付款條件，要非創意世家公司主給付義務即移轉系
    爭建物所有權登記之期限，遍查系爭契約亦無創意世家公司
    應移轉系爭建物所有權登記予被上訴人之期限約定，可見此
    移轉所有權登記之債務並未定有期限，核與民法第755條規
    定之要件不符。再觀之系爭契約第12條第4項約定：「連帶
    保證人應與乙方共同負本約連帶給付之責任」等語（見原審
    卷一第225頁），並無限制保證人僅於一定期間內為保證，
    遍查系爭契約亦無連帶保證責任期限之約定，亦與民法第75
    2條規定之要件不符。準此，系爭契約並無民法第752條、第
    755條規定之適用，且被上訴人並未受領遲延，亦如前述，
    上訴人自不得以上開事由解免保證責任。
　⒋契約成立後，情事變更，非當時所得預料，而依其原有效果
    顯失公平者，當事人得聲請法院增、減其給付或變更其他原
    有之效果，民法第227條之2第1項固有明文。然當事人苟於
    契約中對於日後所發生之風險預作公平分配之約定，而綜合
    當事人之真意、契約之內容及目的、社會經濟情況與一般觀
    念，認該風險事故之發生及風險變動之範圍，為當事人於訂
    約時所能預料，基於「契約嚴守」及「契約神聖」之原則，
    當事人僅能依原契約之約定行使權利，而不得再根據情事變
    更原則，請求增減給付。觀之系爭契約第3條第4項已約定，
    就被上訴人延後取得使用執照時，創意世家公司應負賠償逾
    期違約金之責，並排除被上訴人變更建築執照之情形可例外
    不負賠償責任，自已預見使用執照可能無法於101年2月22日
    前取得，並約定遲延取得之責任歸屬，自非屬系爭契約成立
    時無法預料、成立後方生之情事變更，創意世家公司就被上
    訴人未於101年2月22日前取得使用執照，不得以情事變更為
    由解免契約責任，上訴人亦不能以情事變更為由解除連帶保
    證責任。
  ㈤被上訴人之請求為有理由：
　⒈創意世家公司依系爭契約有移轉系爭建物所有權登記予被上
    訴人之給付義務，然其債權人聲請強制執行後，由士林地院
    民事執行處查封、拍賣系爭建物，其違反系爭契約第7條第1
    項約定而不符債之本旨，為民法第227條第1項規定之不完全
    給付，且因系爭建物遭他人拍定取得，創意世家公司已無從
    辦理保存登記及移轉所有權登記予被上訴人，無法履行系爭
    契約之部分給付義務，自應依民法第226條第1項給付不能之
    規定負賠償責任。又系爭房地總價金為4億6,600萬元（系爭
    土地3億7,500萬元、系爭建物9,100萬元），被上訴人已付
    前3期款共計4億3,600萬元等節，為兩造所不爭執，故被上
    訴人主張其因不完全給付所受之損害係已支付系爭建物部分
    買賣價金卻無法取得所有權，損害金額按其已付款項4億3,6
    00萬元及系爭建物價金9,100萬元占系爭房地總價金4億6,60
    0萬元之比例計算，共計8,514萬1,631元【計算式：436,000
    ,000×（91,000,000÷466,000,000）＝85,141,631，元以下四
    捨五入】等情，應為可採。故被上訴人依民法第227條第1項
    、第226條第1項規定、系爭契約第7條第1項、第12條第4項
    約定，一部請求上訴人賠償500萬元，自屬有據。
　⒉末按給付無確定期限者，債務人於債權人得請求給付時，經
    其催告而未為給付，自受催告時起，負遲延責任。其經債權
    人起訴而送達訴狀，或依督促程序送達支付命令，或為其他
    相類之行為者，與催告有同一之效力。遲延之債務，以支付
    金錢為標的者，債權人得請求依法定利率計算之遲延利息。
    但約定利率較高者，仍從其約定利率。應付利息之債務，其
    利率未經約定，亦無法律可據者，週年利率為百分之5，民
    法第229條第2項、第233條第1項、第203條分別定有明文。
    本件給付為損害賠償之債，並無約定給付期限及遲延利息之
    利率，揆諸前揭法條規定，被上訴人主張以起訴狀繕本送達
    上訴人之翌日即108年5月10日（見原審卷一第111頁）起算
    法定遲延利息，亦屬有據。
五、綜上所述，被上訴人依民法第227條第1項、第226條第1項規
    定、系爭契約第7條第1項、第12條第4項約定，請求上訴人
    與原審共同被告連帶給付500萬元，及自108年5月10日起至
    清償日止，按週年利率5％計算之利息，洵屬正當，應予准許
    。原審就此部分為上訴人敗訴之判決，核無不合。上訴意旨
    指摘原判決此部分不當，求予廢棄改判，非有理由，應駁回
    其上訴。
六、本件事證已臻明確，兩造所為其餘攻擊、防禦及舉證，經本
    院審酌後，認與判決結論均無影響，爰不一一論列，附此敘
    明。
七、據上論結，本件上訴為無理由，依民事訴訟法第449條第1項
    、第78條，判決如主文。　
中　　華　　民　　國　 109  　年　　12　  月　　15　　日
                  民事第十八庭 
                        審判長法  官  黃明發
                              法  官  周美雲
                              法  官  賴彥魁
正本係照原本作成。
如不服本判決，應於收受送達後20日內向本院提出上訴書狀，其
未表明上訴理由者，應於提出上訴後20日內向本院補提理由書狀
（均須按他造當事人之人數附繕本）上訴時應提出委任律師或具
有律師資格之人之委任狀；委任有律師資格者，另應附具律師資
格證書及釋明委任人與受任人有民事訴訟法第466條之1第1項但
書或第2項（詳附註）所定關係之釋明文書影本。如委任律師提
起上訴者，應一併繳納上訴審裁判費。
中　　華　　民　　國　　109 　年　　12　　月　　16　　日
                              書記官  高瑞君
附註：
民事訴訟法第466條之1（第1項、第2項）：
對於第二審判決上訴，上訴人應委任律師為訴訟代理人。但上訴
人或其法定代理人具有律師資格者，不在此限。
上訴人之配偶、三親等內之血親、二親等內之姻親，或上訴人為
法人、中央或地方機關時，其所屬專任人員具有律師資格並經法
院認為適當者，亦得為第三審訴訟代理人。